臺灣高等法院刑事判決　　　　　　　　 94年度上訴字第215號
上　訴　人
即　自訴人　丙○○
自訴代理人　魯寶文律師
上　訴　人
即　被　告　乙○○
被　　　告　丁○○
上二人共同
選任辯護人　姚念林律師
上列上訴人因被告偽造文書等案件，不服臺灣臺北地方法院93年
度自字第242號，中華民國93年12月2日第一審判決，提起上訴，
本院判決如下：
    主  文
上訴駁回。
    事  實
一、乙○○於民國九十二年六月間起召集每會新臺幣（下同）一
    萬元之合會，原由乙○○與案外人陳鳳英共同擔任會首，後
    因陳鳳英退出，由乙○○改列其同居人丁○○（無罪部分詳
    後述）同為會首，會期自九十二年六月二十日起至九十四年
    五月二十日止，採內標制，會員連同會首共計二十四會，約
    定每月二十日十九時許在臺北市○○街五十巷六號六樓之四
    （即乙○○、丁○○二人當時住處）開標，且會首於開標後
    三日內，應將向會員所收之會款交付得標人。嗣該合會會員
    丙○○於九十三年六月二十日開標時，以七千一百元得標，
    惟乙○○因受積欠巨額利息及部分會員未繳付會款之拖累，
    於同年七月間，僅能陸續向死會會員何聖櫻、董鳳英、鍾錦
    鴻各收取一萬元會款、向活會會員蕭瑞連、蕭瑞玉、甲○○
    各收取二千九百元會款，總計三萬八千七百元，而於同年七
    月十七日、二十日分別將前揭收取之會款各二萬元、一萬元
    共計三萬元交付予得標會員丙○○，所餘部分即八千七百元
    ，嗣於當月二十日之後某日，因債權人王筑追討欠款利息甚
    急，竟意圖為自己不法所有，在其上址住處，將該八千七百
    元，挪為清償王筑借款之利息，而將之侵占入己。俟至同年
    八月間，該合會會員因該會標息異常而紛紛拒繳會款，乙○○亦因所負債務過多無法周轉，終致停會，丙○○經追討後
    仍遲未獲給付會款，爰提起本件自訴。
二、案經被害人丙○○提起自訴。
    理  由
壹、上訴人即被告乙○○部分：
一、認定犯罪事實所憑之證據及理由：
　　(一)上訴人即被告乙○○於原審及本院審理時固坦承：其召集
      本件合會任會首，自訴人丙○○於前揭時間得標後，其陸
      續向死會會員何聖櫻、董鳳英、鍾錦鴻各收取一萬元會款
      、向活會會員蕭瑞連、蕭瑞玉、甲○○各收取二千九百元
      會款，總計三萬八千七百元，並積欠自訴人丙○○會款等
      事實，惟矢口否認有何侵占之犯行，辯稱：我於自訴人得
      標後，向會員收款時僅取得部分會款共計三萬八千七百元
      ，其餘會員均未給付，我收到會款後分二次給付自訴人計
      三萬元，當時王筑有在場；後因向王筑借款需繳交利息，
      我將八千七百元交付予王筑時，是王筑說這八千七百元算
      借款利息，我並沒有侵占云云。
    (二)經查：被告乙○○召集本件合會任會首，原由乙○○與案
      外人陳鳳英共同擔任會首，後因陳鳳英退出，乃由乙○○
      改列其同居人丁○○同為會首，自訴人於九十三年六月二
      十日開標以七千一百元得標後，被告乙○○將陸續取得自
      死會會員何聖櫻、董鳳英、鍾錦鴻、活會會員蕭瑞連、蕭
      瑞玉、甲○○之會款，總計三萬八千七百元，僅交付三萬
      元予自訴人，所餘部分即八千七百元，竟充作清償己身積
      欠王筑借款債務之利息，將之侵占入己之犯行，業據被告
      乙○○於原審審理時供稱：「標息七千一百元（按自訴人
      得標之標息），我應該給丙○○會款十四萬九千元，但是
      我實際收了三萬多會款，我收了蕭瑞連、蕭瑞玉、甲○○
      三個活會每人二千九百元，死會何聖櫻、董鳳英、鍾錦鴻
      各一萬元，我總共收到這些錢。（問這些錢都如何處理？
      ）給丙○○三萬元，其他的錢八千七百元，給王筑利息錢
      ，這是另外債務的錢」等語明確（見原審卷第七四頁背面
      、第七五頁正面），核與自訴人於原審所指述：其得標、
      被告乙○○簽立切結書、已取得部分會款等節相符，並經
      證人即合會會員蕭瑞連於原審審理時結證明確（見原審卷
      第六一頁），復有合會會單二份、切結書一紙在卷足稽。
      被告於本院審理時並供承：交付三萬元予自訴人時，王筑
      有在場，交付八千七百元予王筑時，自訴人未在場等語（
      見本院九十四年七月六日筆錄第十三頁），已足證被告確
      有將上開八千七百元會款擅自挪為己用充作清償其自己積
      欠王筑借款債務利息之行為。被告嗣於本院變異稱：是其
      將八千七百元交付予王筑時，王筑自己說這八千七百元算
      借款利息云云，要屬事後卸責之詞，不足採信。
    (三)按八十八年四月二十一日增修公布之民法第七百零九條之
      一第一項規定：「稱合會者，謂由會首邀集二人以上為會
      員，互約交付會款及標取合會金之契約」；同法第七百零
      九條之五規定：「首期合會金不經投標，由會首取得，其
      餘各期由得標會員取得」；同法第七百零九條之七第一項
      、第二項、第三項規定：「會員應於每期標會後三日內交
      付會款」、「會首應於前項期限內，代得標會員收取會款
      ，連同自己之會款，於期滿之翌日前交付得標會員」、「
      會首依前項規定收取會款，在未交付得標會員前，對其喪
      失、毀損，應負責任」。又上揭民法關於合會之條文，依
      民法債篇施行法第三十六條第二項之規定，自八十九年五
      月五日起施行。查被告乙○○係於九十二年六月二十日起
      召集上開合會，業見前述，本件合會契約既係成立於上引
      合會條文生效施行之後，自應受該等條文之規範。依新修
      正之上揭民法合會條文之規定，合會契約非僅存在於會首
      與個別會員間，且全體會員彼此間亦均成立契約，又依上
      揭法條之規定，合會金由得標會員取得，換言之，會員繳
      付予會首之合會金，係得標會員之物，會首僅係為得標會
      員代收持有而已，並負保管之責。是會首收取之會款係為
      得標會員保管持有，若其未經得標會員之同意，擅將所收
      取之會款挪為己用，而未交予得標之會員，即屬易持有為
      不法所有，應負刑法侵占之責。綜上，被告乙○○於原審
      既自承：將所收會款中之八千七百元用作清償其個人借款
      之利息等語，依據前述證據，其顯有易持有為不法所有之
      侵占犯意，其否認有侵占犯行，尚不足採。本件事證明確
      ，被告乙○○之侵占犯行，洵堪認定。
二、論罪科刑部分：
    (一)核被告乙○○將其為得標會員即自訴人所收取持有之會款
      八千七百元，意圖為自己不法之所有，據為己有，移作他
      用，所為係犯刑法第三百三十五條第一項之侵占罪。
    (二)原審本於同一證據及理由，認被告乙○○上開侵占犯罪，
      罪證明確，適用刑法第三百三十五條第一項、第四十一條
      第一項（前段）、罰金罰鍰提高標準條例第一條前段、第
      二條之規定，並審酌被告乙○○侵占之金額僅八千七百元
      ，犯罪所生危害非重，且其本件係迫於債權人之追討，一
      時經濟困窘，始未及思慮而犯罪，其惡性尚屬輕微，及其
      犯罪之目的、手段及其他一切情狀，量處被告乙○○拘役
      肆拾日，並諭知易科罰金之折算標準。其認事用法，尚無
      違誤，量刑亦未逾越客觀上之適當性、相當性與必要性之
      比例原則，尚屬妥當，應予維持。
三、被告乙○○不另為無罪判決諭知部分：
    (一)自訴意旨另以：被告乙○○明知自己無經濟來源，無力償
      還會款，竟共同意圖為自己不法之所有，於右揭時、地召
      集本件合會並製作會員名冊不盡相同之會單交付自訴人及
      其他合會會員，使自訴人及其他合會會員陷於錯誤認為被
      告乙○○願意依照約定將收取之會款交付得標會員，而按
      月交付會款予被告乙○○；又被告乙○○於九十三年二月
      間在前開處所，在投標用之紙條上填寫會員蕭瑞連姓名、
      標息，冒用會員蕭瑞連之名義參與競標而標得該月份會款
      ，並向當次包含自訴人在內之活會會員收取會款，使不知
      情之活會會員及被冒名之會員均陷於錯誤，不知係冒標而
      誤認得標人將遵期繳會款，因而詐得會款十四萬七千八百
      元；又就自訴人標得九十三年六月二十日之會，王筑亦有
      繳交會款，且被告侵占該次之會款另有十一萬零三百元，
      因認被告乙○○此等部分行為，分別涉犯刑法第二百十六
      條、第二百二十條第一項、第二百十條之行使偽造私文書
      罪、同法第三百三十九條第一項之詐欺取財罪、同法第三
      百三十五條第一項之侵占罪等罪嫌云云。
    (二)按犯罪事實應依證據認定之，無證據不得認定犯罪事實，
      刑事訴訟法第一百五十四條第二項定有明文。又刑事訴訟
      法第一百六十一條第一項規定，檢察官就被告犯罪事實，
      應負舉證責任，並指出證明之方法（即檢察官有「提出證
      據」之形式舉證責任及「指出證明方法說服法院」之實質
      舉證責任）。此項總則編證據章通則內有關檢察官應負實
      質舉證責任之規定，於自訴程序之自訴人同有適用。次按
      事實之認定，應憑證據，如未能發現相當證據，或證據不
      足以證明，自不能以推測或擬制之方法，以為裁判基礎（
      最高法院四十年臺上字第八六號判例意旨參照）。且認定
      不利於被告之事實，須依積極證據，苟積極證據不足為不
      利於被告事實之認定時，即應為有利於被告之認定，更不
      必有何有利之證據（最高法院三十年上字第八一六號判例
      意旨參照）。而認定犯罪事實所憑之證據，無論係直接證
      據或間接證據，其為訴訟上之證明，須於通常一般之人均
      不致有所懷疑，而得確信其為真實之程度者，始得據為有
      罪之認定，倘其證明尚未達到此一程度，而有合理之懷疑
      存在，本諸無罪推定原則，自應為被告無罪之諭知（最高
      法院七十六年臺上字第四九八六號判例意旨、九十二年度
      臺上字第二五七０號判決意旨參照）。
    (三)自訴人認被告乙○○涉犯前開罪嫌，係以會員名單、會員
      蕭瑞連之陳述書狀等，資為論據；並於提起上訴後，聲請
      證人即王筑之弟甲○○為證。
    (四)被告乙○○於原審及本院審理時否認有此等部分之行使偽
      造私文書、詐欺及侵占之犯嫌，辯稱：本合會原係其與陳
      鳳英共同發起，共二十一個人，原會單已發出去，後來遇
      到王筑問是否可再加三人，因會員變動致原來會單無法使
      用，遂拜託陳鳳英重新印製一份會單，並委託陳鳳英將舊
      會單回收，但陳鳳英並未將舊會單回收，新會單改成其與
      丁○○為會首，連同會首一共二十四會，會單上會員名字
      更動係因事後有會員更動，始配合更換所致；會員蕭瑞連
      係活會，並非死會，其未冒名標會；又因其向自訴人、王
      筑以高利貸借款，故該二人每期會款，均以借款利息抵扣
      會款，實則該二人從未給付會款等語。
    (五)經查：
      (1)按刑法第三百三十九條第一項詐欺取財罪之成立，係以
        行為人意圖為自己或第三人不法之所有，以詐術使人將
        本人或第三人之物交付為要件，此觀該條項規定自明。
        查債務人於債之關係成立後，如有債務不履行之情形，
        在一般社會經驗上可能之原因甚多，縱令債務人事後有
        遲延給付或不為給付之情形，茍查無足以證明其於債之
        關係成立時，即自始故意藉此從事詐財之積極證據，仍
        不得僅以事後違反債信之客觀事態，推定被告原有詐欺
        取財之不法所有意圖。又依一般社會常情，民間合會之
        參與者，往往係因己之資力不足，為方便周轉、調度資
        金、或兼作儲蓄，而參加合會，各合會之參與者（含會
        首）對此亦應有所認知。是除非有具體證據足證合會會
        首於召集合會之初已有藉合會行詐欺取財行為之不法所
        有意圖，例如於合會開始之初即假冒他人名義標取會金
        ，或甫召集於取得首期會金或借用他人名義標得會金後
        ，旋即倒會等，否則，尚難以會首之資力及嗣有停會之
        事實，遽謂會首於召集合會之初已有意圖不法所有之詐
        欺犯意。查本件合會自九十二年六月間起至自訴人得標
        時止，已係（九十三年六月二十日）第十三次標會，而
        本件合會係在第十五次標會後，即同年八月間始因被告
        乙○○借高利貸週轉不靈，並因標息過高會員拒繳會款
        始停標等情，業據被告乙○○於原審審理時供述在卷，
        並為自訴人所不否認，證人即合會會員書新森於原審審
        理時亦結稱：「剛開始別人標到的，乙○○都是三天之
        內付清，像何聖櫻都沒有拖欠，三天之內就給了，戊○○拖欠了一點，但是有給清，我沒有聽說過有沒給清的
        ，到後面有沒有給丙○○的部分我不清楚」等語（見原
        審卷第七十頁）。又該會在停會前均係每月按時開標，
        並由會首向會員收取會款，並無異常情形等情，亦為證
        人蕭瑞連、何秀貞於原審審理時證述在卷（見原審卷第
        六二頁、第七二頁至第七三頁），是並無證據足證被告
        乙○○在九十三年五月以前曾有未將會款交付予得標會
        員之行為。自難以被告乙○○嗣後有停會之事實及未付
        清自訴人所標得會款之事實，遽認被告乙○○於召集本
        件合會之初係基於詐欺之不法犯意為之。又證人王筑、
        書新森於原審審理中均證稱：剛開始會首是陳鳳英及乙○○，後來會單變為乙○○及丁○○，會單共發了二張
        ，跟會的人前後都不一樣，會差一、二個人等語（見原
        審卷第六三頁、第六八頁），證人書新森復證稱：因為
        會員變動，所以更換會單等語（見原審卷第六九頁），
        核與被告乙○○前揭辯解相符，亦足認被告乙○○於會
        期中更換會單，係因會員更動所致，並於更換後，有通
        知會員，自訴人僅憑會單之變動即指稱：被告乙○○有
        施用詐術於自訴人及其他會員云云，尚不足取。
  　　(2)證人即會員蕭瑞連於原審審理時證稱：每月開標日後由
    　  乙○○通知其繳會款並告知當月標息金額，其再按乙○○所言繳會款，其一直繳納會款至九十三年七月十日止
        ，嗣於九十三年八月二十日許，其經自訴人丙○○及其
        他不知名之會員告以會已經停且其遭會首冒名標會，但
        丙○○未說明冒標之經過，經詢問乙○○，乙○○告訴
        其仍為活會，並在停會後通知其和解，雙方以十萬元達
        成和解，被告等迄今共還五萬五千元，自訴狀所附之蕭
        瑞連事實陳述書，是丙○○所寫，由其照抄等語（見原
        審卷第五九頁背面至第六二頁），顯見蕭瑞連有關被告
        乙○○使用其名義冒標之證述，係經由自訴人告知，而
        自訴人自訴狀所附之蕭瑞連遭被告乙○○冒標之陳述書
        ，亦係在自訴人告知蕭瑞連被冒標後，由蕭瑞連按照自
        訴人之意思所書立者，是證人蕭瑞連所述被告乙○○曾
        冒用其名義標會之情，要屬聽聞自自訴人言語之傳聞，
        尚無證據能力。又證人書新森於原審審理時證稱：會總
        共開十一次標，約付六、七萬會款，其參加八、九次，
        參加期間，未曾聽過或看過會首冒標，蕭瑞連部分就其
        所知是活會，因其未曾聽過蕭瑞連之會被標走之事等語
        （見原審卷第六八頁至第六九頁）；證人何秀貞於原審
        審理時亦證稱：其僅最後兩次開標（九十三年七、八月
        間）因標息太高沒有參加開標，其餘均有參加，其於參
        加期間沒有看過或聽過蕭瑞連之會遭冒標，在今年過年
        時，其看會首手頭很緊，遂一連三次跟乙○○講可以標
        其會去用，但乙○○並未將其會標去用等語（見原審卷
        第七一頁、第七二頁）。查證人書森新、何秀貞均為經
        常參與開標之會員，其等既皆證稱：未聽聞或見過被告
        乙○○有何冒蕭瑞連名義標得會款之情事，即難認被告
        乙○○有何冒標之行為。至於自訴人於本院聲請傳訊之
        證人甲○○雖證稱：我是打電話問，有一個月，有一姓
        翁小姐說是蕭瑞連得標云云（見本院九十四年七月九日
        筆錄第四頁），但其既然無法明確指出所謂之「翁小姐
        」究竟為何人，則其所為之此部分證言，亦屬無從查證
        之傳聞，不具證據能力，不得採為不利於被告認定之證
        據。
      (3)證人即合會會員王筑於原審審理時雖結證稱：每月標會
        時均係由其自己去標，會後當場將現金繳納予會首，若
        果未參與標會，次日亦會請人將會款帶給會首，自訴人
        之會款，每一期均係由其代繳，因為自訴人不認識會首
        云云（見原審卷第六四頁），惟自訴人於原審準備程序
        中就有關請王筑代繳會款之事時，係陳稱：「至於交給
        王筑之會款有沒有轉交給被告乙○○的部分，由王筑來
        說明」等語（見原審卷第三十頁）。查自訴人若確有委
        託王筑代繳會款，就王筑是否確實按期轉交，應甚關切
        ，焉有完全需要由王筑說明之理，所稱確有託王筑轉交
        會款云云，是否屬實，即有待商榷。再則，自訴人於原
        審審理經與證人王筑隔離訊問之結果，雖就委託代交會
        款之地點，其二人陳述內容固係一致，但就代繳金額總
        數部分，證人王筑：稱七萬多元，自訴人稱大概六萬元
        左右，即有歧異（見原審卷第六六頁、第六七頁）。且
        被告乙○○所辯：自訴人、王筑參與本會，因其向該二
        人借款，係以借款利息抵扣會款，該二人從未給付會款
        等語，亦有卷附之收取利息紀錄表足考（見原審卷第一
        ０二頁），被告乙○○此部分辯解，尚屬有據。是王筑
        於自訴人得標後，是否確曾繳交會款予被告乙○○，尚
        無證據證明，則自訴人所訴：被告乙○○侵占王筑給付
        之會款部分，亦屬不能證明。又查被告乙○○實際收取
        會款三萬八千七百元後，雖未於會單所記載之期限即開
        標後三日內給付會款予自訴人，惟被告乙○○辯稱：係
        因標會過高，會員紛紛拒絕給付會款，及原起會之人陳
        鳳英倒會之連累，致其無法收齊會款等語，並於同年月
        十七日、二十日分別將所收之會款分二次給付自訴人，
        共計三萬元，已如前述。按刑法上之侵占罪，須持有人
        變易其原來之持有意思而為不法所有之意思，始能成立
        ，如僅將持有物延不交還或有其他原因致一時未能交還
        ，既缺乏主觀要件，即難遽以該罪相繩（最高法院六十
        八年臺上字第三一四六號判例意旨參照）。被告乙○○
        既已將其所收取之三萬元交付予自訴人，就此部分僅能
        認其係延期給付而已，尚難認定其有侵占之犯意。至於
        自訴人所稱之其該次應收會款扣除三萬元後應為十一萬
        九千元，但自訴人既未能舉證證明被告乙○○該次確有
        自各會員收到十一萬九千元之會金，就逾上述八千七百
        元部分，自難認被告乙○○有何侵占犯行。
    (六)綜上，依據自訴人所舉證據及本院依據卷內資料調查證據
      之結果，尚不足以證明被告乙○○有自訴人所指之此等部
      分之行使偽造私文書、詐欺、侵占等犯罪。此外，復查無
      適合且可信之證據足資證明被告乙○○有此等部分犯行，
      被告乙○○此部分犯罪應屬不能證明，惟因自訴意旨認被
      告乙○○此等部分犯嫌，與其前開論罪科刑部分，各有連
      續犯、牽連犯之裁判上一罪關係，爰不另為無罪判決之諭
      知。
四、駁回上訴之理由：
    (一)原審認被告乙○○成立侵占罪，量處被告乙○○如前所述
      之拘役刑，並有說明被告乙○○其餘被訴之行使偽造私文
      書、詐欺、侵占等犯罪不能證明之理由，經核尚無違誤，
      應予維持。被告乙○○上訴，否認犯罪，指摘原審判決有
      罪部分不當，尚無理由，應予駁回。
    (二)自訴人上訴認被告乙○○有冒用蕭瑞連名義標會及侵占十
      一萬零三百元之犯嫌，指摘原審判決不當。惟查：自訴人
      所舉之證人蕭瑞連、甲○○所為蕭瑞連係死會有得標之證
      言，均係聽聞自自訴人或不詳全名之人告知之傳聞證言，
      皆無證據能力，不得採為不利於被告認定之證據，而自訴
      人復未舉證證明被告乙○○於自訴人得標後確有自各會員
      收到另十一萬零三百元之會款，業見前述，被告乙○○於
      原審亦從未承認有收到此部分之會款，有筆錄在卷可查，
      自訴人上訴理由稱：被告乙○○於原審九十三年十月二十
      二日準備程序中，自稱：「一下子拿不來那麼多的錢給自
      訴人」，查其真意無非係被告乙○○與丁○○私自挪用自
      訴人得標會款故意拒不交付自訴人云云，實係自我曲解被
      告乙○○供述之真意，已不足採。又證人書新森於原審固
      有證稱：六月份的會款我沒有繳交，因乙○○欠我錢，所
      以這部分我與乙○○抵銷等語（見原審卷第七十頁）。惟
      姑且不論此一抵銷是否會發生抵銷之效力，既然書新森並
      未將會金交予被告乙○○，則被告乙○○對此部分會金即
      無持有關係可言，更不生易持有為不法所有之侵占行為之
      問題，自訴人認被告乙○○對書新森未繳付會金部分亦構
      成侵占罪，實係對刑法侵占罪之構成要件有所誤解。綜上
      ，自訴人對被告乙○○部分提起之上訴，亦核無理由，應
      予駁回。
貳、被告丁○○部分：
一、自訴意旨略以：被告丁○○與共同被告乙○○共同意圖為自
    己不法之所有，並列會首以招集合會之方式詐取自訴人及其
    他合會會員之財物，於九十三年二月間，在上址標會地點冒
    用會員蕭瑞連之名義參與競標而得標，並據此詐取該次合會
    金；同年六月二十日於自訴人標得後，侵占十一萬九千元之
    會款，因認被告丁○○亦涉犯刑法第二百十六條、第二百二
    十條第一項、第二百十條之行使偽造私文書罪、同法第三百
    三十九條第一項之詐欺取財罪、同法第三百三十五條第一項
    之侵占罪等罪嫌云云。
二、按犯罪事實應依證據認定之，無證據不得認定犯罪事實；而
    自訴人就被告犯罪事實，應負舉證責任，並指出證明之方法
    ，均已見前述。
三、自訴人認被告丁○○涉犯前開罪嫌，係以被告丁○○列名為
    會首之會單一紙及在九十三年六月二十三日之切結書上有被
    告丁○○之簽名、指印，資為論據；並於提起上訴後，聲請
    證人甲○○為證。
四、被告丁○○於原審固坦承：其有於被告乙○○所召集之本件
    合會同列名為會首，並在還款切結書上簽名等事實，惟否認
    有何詐欺、侵占及行使偽造私文書之犯行，辯稱：合會實際
    上是由乙○○為會首，其未曾參與該會之事務，亦未向會員
    收取會款，切結書係事後其與自訴人達成和解時所寫等語。
五、經查：共同被告乙○○於原審及本院審理時均供稱：被告丁○○雖列名為會首，惟該合會均係由其在主持，丁○○並未
    插手合會事務，收受會款後之使用方式均由其處理，並未告
    知丁○○等語，核與證人書新森於原審結稱：據其了解會與
    丁○○無關，丁○○並非會首，因為在整個會標會期間都是
    乙○○主持標會、收款，沒有與丁○○接觸或聯繫過等語（
    見原審卷第六八頁、第六九頁）；證人何秀貞於原審結證稱
    ：是乙○○通知其參加合會，會錢交給乙○○，其僅認定乙○○為會首，並未認定丁○○為會首，故會款均交給乙○○
    等語（見原審卷第七十頁背面、第七二頁）；證人即本件合
    會會員戊○○於本院結證稱：其每次開標都有去有，共去九
    次，其去的時候都是乙○○在主持開標，沒有看過丁○○開
    標過等語（見本院九十四年七月六日筆錄第六頁）均相符，
    證人蕭瑞連於原審亦證稱：係乙○○通知其繳會款，其按照
    乙○○所說標息扣除後交給乙○○等語（見原審卷第六二頁
    ）。已證被告丁○○所辯並未參與本件合會事務等語非虛。
    自訴人及證人王筑雖稱：合會之會首除乙○○外尚有丁○○
    云云，惟其二人均未具體指出被告丁○○有何參與會務之事
    實（見原審卷第六二頁背面至第六七頁）。而自訴人於本院
    聲請傳訊之證人甲○○雖證稱：「標會我只有最後兩次去，
    是乙○○、丁○○共同主持的，有一次弄得很不愉快，沒有
    什麼動作就只有開會單而已」云云（見本院九十四年七月六
    日筆錄第四頁），但其此部分證言與證人書新森等人所述之
    開標情形不同，且與其姊王筑於原審所稱：「（問：如何標
    會？）每一個人寫會單，都是乙○○親自主持」等語（見原
    審卷第六六頁正面），亦有出入，自難採信。是被告丁○○
    除列名於會單上掛名為會首外，並無證據足證其有從事標會
    、收取會款等行為，尚難認被告丁○○有為自訴人所指之行
    使偽造私文書、詐欺取財、侵占等犯行，自訴人亦未提出任
    何證據證明被告丁○○就共同被告乙○○所為之前揭侵占犯
    行，有何犯意聯絡及行為分擔。至於自訴人提出之切結書，
    其上雖有被告丁○○之署名，但此切結書之簽署係乙○○停
    會後發生之事實，僅能證明被告丁○○事後有出面參與與自
    訴人協議之事而已，再參以證人戊○○於本院結證稱：「切
    結書是我簽字的，我是證人當天我去聊天，丙○○去拿錢，
    要求給個交代，就自己寫了一個東西要被告乙○○、被告丁○○簽字，且要有證人，所以就要求我簽字，是有強制性的
    」等語（見本院上開筆錄第七頁），核與被告丁○○辯稱：
    係因其與乙○○為同居關係，又因列名為會首，故在切結書
    上簽名等語相符。是此一切結書之簽署，尚不足以證明被告
    丁○○就共同被告乙○○所為之侵占犯行，有何犯意聯絡及
    行為分擔。綜上，自訴人所舉證據及本院依據卷內資料調查
    證據之結果，尚不足以證明被告丁○○有自訴意旨所指之行
    使偽造私文書、詐欺取財、侵占等罪嫌。此外，復查無適合
    且可信之證據足資證明被告丁○○有此等犯行，被告丁○○
    被訴犯罪，均屬不能證明。
六、從而，原審對被告丁○○為無罪之判決，其結論核無違誤，
    應予維持。自訴人雖以：被告丁○○與被告乙○○係同居關
    係，依經驗法則，其二人在日常生活及經濟結構上具有互相
    扶持關係，其二人同列名對外宣示為會首，而被告丁○○又
    常主持標會動作，且事後有寫切結書，若被告丁○○非會首
    ，又如何會有主持標會動作，並簽切結書云云，提起上訴，
    指摘原審判決關於被告丁○○無罪諭知部分不當。惟查：同
    居關係僅表示被告二人在日常生活具有互相扶持之關係，與
    其二人間就刑法上之犯罪是否有犯意聯絡及行為分擔之證明
    ，非屬一事，而被告丁○○僅係掛名會首，並未參與本件合
    會之會務及收取會款，業經證人書新森等人證述無誤，自訴
    人聲請傳訊之證人甲○○之證言，不足採信，又被告丁○○
    之所以簽署卷附切結書，係應自訴人要求之結果，均見前述
    ，自訴人並未提出適合可信之證據證明被告丁○○犯罪，而
    仍執陳詞，指摘原審判決關於被告丁○○無罪諭知部分不當
    ，核無理由，亦應予駁回。
據上論斷，應依刑事訴訟法第368條，判決如主文。
中　　華　　民　　國　　94　　年　　7 　　月　　20　　日
　　　　　　　　　刑事第十二庭  審判長法　官  李文成
　　　　　　　　　　　　　　　　　    法　官  官有明
　　　　　　　 　 　　　　　　　　　　法　官  王復生
以上正本證明與原本無異。
自訴人如不服本判決應於收受送達後十日內向本院提出上訴書狀
，其未敘述上訴之理由者並得於提起上訴後十日內向本院補提理
由書（均須按他造當事人之人數附繕本）。
被告不得上訴。
                                      書記官  王宜玲
中　　華　　民　　國　　94　　年　　7 　　月　　29　　日
附錄：本案論罪科刑法條全文
刑法第335條
(普通侵占罪)
意圖為自己或第 3 人不法之所有，而侵占自己持有他人之物者，
處五年以下有期徒刑、拘役或科或併科 1000 元以下罰金。
前項之未遂犯罰之。
